ACORDAO-COMPLETO-2435024

ACÓRDÃO 4094/2021 ATA 7/2021 - SEGUNDA CÂMARA

VISTOS, relatados e discutidos estes autos referentes à Tomada de Contas Especial instaurada pelo Departamento do Programa Calha Norte/Ministério da Defesa (DPCN) , em desfavor do Sr. José Divino Pereira Lima, prefeito de São João da Baliza/RR na gestão 2013-2016, em face da não execução do Convênio 671/PCN/2013, celebrado com a União, cujo objeto consistia na construção de calçada, meios-fios e sarjetas no município. 
ACORDAM os Ministros do Tribunal de Contas da União, reunidos em sessão da 2ª Câmara, ante as razões expostas pelo Relator, em:
9.1. com fundamento nos arts. 1º, inciso I, 16, inciso III, alínea c, 19, caput, e 23, inciso III, da Lei 8.443/1992, julgar irregulares as contas do Sr. José Divino Pereira Lima e da empresa Magalhães & Cutrim Comércio e Serviços Ltda., condenando-os, em solidariedade, ao pagamento da quantia abaixo especificada, atualizada monetariamente e acrescida dos juros de mora, calculados a partir da correspondente data até a da efetiva quitação, fixando-lhes o prazo de 15 (quinze) dias, a contar do recebimento das notificações, para que comprovem, perante o Tribunal (art. 214, inciso III, alínea a, do Regimento Interno/TCU) , o recolhimento da dívida a favor do Tesouro Nacional, na forma da legislação em vigor:
	Valor original
	Data da ocorrência

	R$ 250.344,98
	29/9/2015

9.2. aplicar ao Sr. José Divino Pereira Lima e à empresa Magalhães & Cutrim Comércio e Serviços Ltda., de forma individual, a multa prevista no art. 57 da Lei 8.443/1992, no valor de R$ 32.000,00 (trinta e dois mil reais) , fixando-lhes o prazo de 15 (quinze) dias, a contar das notificações, para que comprovem, perante o Tribunal (art. 214, inciso III, alínea a, do Regimento Interno/TCU) , o recolhimento da dívida ao Tesouro Nacional, atualizada monetariamente desde a data deste Acórdão até a do efetivo recolhimento, se for paga após o vencimento, na forma da legislação em vigor;
9.3. autorizar, caso requerido, nos termos do art. 26 da Lei 8.443/1992, o parcelamento das dívidas a que se referem os subitens 9.1 e 9.2 retro em até 36 (trinta e seis) parcelas mensais e sucessivas, sobre as quais incidirão os correspondentes acréscimos legais (débito: atualização monetária e juros de mora; multa: atualização monetária) , esclarecendo aos responsáveis que a falta de pagamento de qualquer parcela importará no vencimento antecipado do saldo devedor, sem prejuízo das demais medidas legais;
9.4. autorizar, desde logo, a cobrança judicial das dívidas a que se referem este Acórdão, caso não atendidas as notificações, com base no art. 28, inciso II, da Lei 8.443/1992;
9.5. remeter cópia deste Acórdão à Procuradoria da República no Estado de Roraima, com fulcro no art. 16, § 3º, da Lei 8.443/1992 c/c o § 7º do art. 209 do Regimento Interno/TCU.

Tomada de Contas Especial instaurada pelo Departamento do Programa Calha Norte/Ministério da Defesa (DPCN), em desfavor do ex- prefeito de São João da Baliza/RR na gestão 2013-2016 e da empresa contratada, em face da não execução do Convênio 671/PCN/2013, celebrado com a União, cujo objeto consistia na construção de calçada, meios-fios e sarjetas no município.

Segunda Câmara

Município de São João da Baliza/RR.

3. Responsáveis: José Divino Pereira Lima (XXX.766.992-XX) e Magalhães & Cutrim Comércio e Serviços Ltda. (19.346.572/0001-55).

13.1. Ministros presentes: Bruno Dantas (Presidente), Augusto Nardes, Aroldo Cedraz e Raimundo Carreiro.
13.2. Ministro-Substituto presente: Marcos Bemquerer Costa (Relator).

MARCOS BEMQUERER

Trata o processo da Tomada de Contas Especial instaurada pelo Departamento do Programa Calha Norte/Ministério da Defesa (DPCN) , em desfavor do Sr. José Divino Pereira Lima, prefeito de São João da Baliza/RR na gestão 2013-2016, em face da não execução do Convênio 671/PCN/2013, celebrado com a União, cujo objeto consistia na construção de calçada, meios-fios e sarjetas no município (peça 1, p. 73-85) .
2.	Transcrevo, a seguir, com os devidos ajustes de forma, a instrução da Secretaria de Controle Externo de Tomada de Contas Especial - Secex/TCE, constante da peça 49, por meio da qual os fatos atinentes a este processo estão circunstanciados:
"HISTÓRICO 
2.	O Convênio 671/PCN/2013 foi firmado no valor de R$ 510.204,08, sendo R$ 10.204,08 referentes à contrapartida do convenente e R$ 500.000,00 à conta do concedente, liberados mediante a Ordem Bancária 2015OB800091, de 23/9/2015 (peça 2, p. 83) .
2.1.	Do montante repassado foram devolvidos saldos remanescentes nos valores de R$ 276.122,35 e R$ 5.635,15 em 27/1/2017 (peça 2, p. 92-94) .
3.	O ajuste vigeu no período de 26/12/2013 a 22/9/2016, e previa até 60 dias para a apresentação da prestação de contas, conforme cláusula décima terceira do termo do ajuste (peça 1, p. 82) combinada com a alteração da vigência ocorrida por meio do Despacho 234, datado de 20/7/2015 (peça 2, p. 63-65) , do Departamento do Programa Calha Norte (DPCN) .
4.	Para a realização das obras, foi realizada a licitação na modalidade Tomada de Preços 3/2015 (peça 2, p. 45) , sagrando-se vencedora a sociedade empresária Magalhães & Cutrim Comércio e Serviços Ltda. (CNPJ 19.346.572/0001-55) , tendo assinado com o município contrato para prestação dos serviços ao preço global de R$ 508.294,54 (peça 2, p. 50-54) .
5.	Segundo o memorial descritivo/projeto básico constante à peça 2, p. 1-28, o objeto conveniado compreendia serviços de terraplenagem, pavimentação, urbanização e drenagem superficial nas seguintes ruas do Município de São João da Baliza/RR:
	Ruas
	Comprimento (m) 

	Manoel Bezerra
	49,06

	Rua Desiano Alves dos Reis
	593,56

	Rua Amizade
	418,48

	Av. São Paulo
	257,43

	Rua São Jorge
	520,64

	Rua Dep. Magalhães
	260,54

	Total
	2.099,71

6.	O Parecer 281/SG/DPCN/DIAF/COAE/MD (peça 3, p. 3-4) retrata a execução financeira do convênio concluindo:
'32. Na verificação financeira e técnica realizada com base na legislação aplicável aos convênios, verificou-se a existência das impropriedades apontadas. Solicitamos o empenho da Prefeitura Municipal no sentido de restituir o recurso financeiro pago a empresa Magalhães & Cutrim Comércio e Serviços Ltda. (CNPJ 19.346.572/0001-55) no valor atualizado de R$ 304.992,14.'
7.	Segundo o Laudo de Vistoria de Convênio, datado de 7/2/2017 (peça 2, p. 95-97) em 1/12/2016 a equipe técnica do DPCN realizou vistoria in loco no convênio, concluindo que não houve a execução dos serviços previstos no projeto básico, e nem a aplicação dos recursos disponibilizados pela concedente, conforme transcrição a seguir:
'5.3 - Constatações
A equipe de vistoria percorreu todas as ruas, a fim de verificar os serviços realizados, no entanto constatou-se que em nenhuma rua objeto do convênio foram realizadas as obras previstas. Pode-se facilmente perceber tal fato por mera observação das fotos em anexo. Nos poucos trechos das ruas que estão calçadas vê-se que estas estão em estado avançado de deterioração, e na vistoria comprovou-se que são obras antigas, já existentes à época da aprovação do convênio em questão.'
8.	Verifica-se no Relatório de TCE 001/2018 (peça 3, p. 35-53) que o ex-prefeito José Divino Pereira Lima (CPF XXX.766.992-XX) foi considerado responsável pelo dano ao erário e, após ter sido notificado por meio do Ofício 5795/COAF/DIAF/DPCN/SG-MD (peça 3, p. 9-12) e do Edital de 28/4/2017 (peça 3, p. 21) , publicado no DOU de 3/5/2017 (peça 3, p. 22-23) não apresentou justificativa e nem devolveu o valor do débito referente à parcela não executada do objeto do Convênio 671/PCN/2013. 
9.	O tomador de contas deixou de incluir o Sr. Marcelo Jorge Dias Fernandes (CPF XXX.376.082-XX) , prefeito de São João da Baliza/RR (gestão 2017-2020) , no rol de responsáveis, tendo em vista ter impetrado a devida Ação de Improbidade Administrativa em desfavor do Sr. José Divino Pereira Lima (CPF XXX.766.992-XX) , constatando, assim, que foram tomadas as medidas judiciais cabíveis (peça 3, p. 13-19) para o ressarcimento do dano ao erário (peça 3, p. 52) .
10.	Diante do não saneamento das irregularidades verificadas e da não devolução dos recursos, o tomador de contas concluiu que o prejuízo corresponde ao valor original de R$ 255.288,86, imputando-se a responsabilidade ao Sr. José Divino Pereira Lima, em razão da inexecução do objeto previsto no Convênio 671/PCN/2013 (peça 3, p. 48) .
11.	O Relatório da Secretaria de Controle Interno 17/CISET (peça 3, p. 62-64) também chegou às mesmas conclusões. Após serem emitidos o Certificado de Auditoria, o Parecer do Dirigente e o Pronunciamento Ministerial (peça 3, p. 66, 68 e 70) , o processo foi remetido a esse Tribunal.
12.	Na instrução preliminar (peça 5) concluiu-se pela necessidade de diligência:
	a) ao Departamento do Programa Calha Norte (DPCN) , do Ministério da Defesa solicitando que envie a prestação de contas eventualmente apresentada pelo Município de São João da Baliza/RR, com os respectivos pareceres técnicos e financeiros de aprovação ou reprovação; 
	b) ao Banco do Brasil S/A que envie os extratos bancários da conta corrente 17.583-8, agência 378-3, utilizada para movimentar os recursos oriundos do Convênio 671/PCN/2013 desde a data do repasse da primeira parcela até a data de encerramento da conta com saldo 'zerado'. 
13.	A proposta contou com a anuência do titular da Secex-TCE (peça 248) , autorizada pelo Relator (peça 249) e implementada por meio das comunicações processuais abaixo relacionadas:
	I - Destinatário: Banco do Brasil S/A
	Ofício/Edital
	Peça
	Endereço
	Situação
	AR

	Ofício 0616/2018-TCU/Secex-TCE, de 12/7/2018
	8
	Banco do Brasil, agência 378-3 (São João da Baliza/RR) - Rua Monteiro Lobato 117, ao lado da Praça Central - Centro CEP 69.375-000 - São João da Baliza - RR
	25/7/2018
	13

 	II - Destinatário: Departamento do Programa Calha Norte
	Ofício/Edital
	Peça
	Endereço
	Situação
	AR

	Ofício 0612/2018-TCU/Secex-TCE, de 12/7/2018
	9
	Ministério da Defesa - Esplanada dos Ministérios, bloco 'O', anexo 1 - Térreo sala 109, Programa Calha Norte - Zona Cívico Administrativa 70.050-906 - Brasília - DF
	24/7/2018
	12

	Ofício 0611/2018-TCU/Secex-TCE, de 12/7/2018
	10
	Secretaria de Controle Interno do Ministério da Defesa Esplanada dos Ministérios, Bloco 'O', Anexo I, Sala 563 - 5° andar 70.049-900 - Brasília - DF
	24/7/2018
	11

	Ofício 6321/2019-TCU/Seproc, de 1/10/2019
	18
	Esplanada dos Ministérios - Bloco 'Q' - Ed. Sede - 3º Andar - Sala 307 70.049-900 - Brasília - DF
	11/10/2019
	21

	Ofício 6320/2019-TCU/Seproc, de 1/10/2019
	19
	Esplanada Bloco O - Térreo Sala 109 - Anexo I - Plano Piloto 70.050-906 - Brasília - DF
	14/10/2019
	22

14.	As providências inerentes às comunicações processuais relacionadas ao Pronunciamento da Unidade foram concluídas com validade da ciência dos responsáveis, conforme atestado à peça 23.
15.	O Banco do Brasil S/A, por meio do Ofício Cenop SJ 2018/33197776, de 9/8/2018 (peça 14) , enviou os extratos bancários anexados às peças 15-17, contendo a seguinte movimentação financeira: 
Agência: 3783, Conta Corrente: 17.583-8 
Titular: Município de São João da Baliza (CNPJ: 04.056.248/0001-25) 
	Documento
	Data
	Valor (R$) 
	Localização (peça 15) 

			Crédito
	Débito
	
	Transf. On line (contrapartida) 
	11/5/2015
	10.204,08
	-
	p. 14

	Em. Ordem bancária
	3/9/2015
	-
	      9.493,86
	p. 18

		10/9/2015
	-
	456,92
	p. 18

		10/9/2015
	-
	203,08
	
	Ordem bancária
	25/9/2015
	500.000,00
	-
	p. 18

	Em. Ordem bancária
	29/9/2015
	-
	234.072,57
	p. 18

	Em. Ordem bancária
	29/9/2015
	-
	11.265,52
	p. 18

	Em. Ordem bancária
	29/9/2015
	-
	5.006,89
	p. 18

	Em. Ordem bancária (devolução) 
	27/1/2017
	-
	276.122,35
	p. 34

	Em. Ordem bancária (devolução) 
	27/1/2017
	-
	5.635,15
	p. 34

	TOTAL
		510.204,08
	542.256,34
	
16.	O extrato bancário da peça 17 registra que os recursos foram utilizados com as seguintes despesas:
	Credor
	Doc/Nota fiscal
	Data
	Valor (R$) 
	Localização (peça 17) 

	Dep. Prog. Calha Norte
	Dev. saldo
	27/1/2017
	276.122,35
	01

	Dep. Prog. Calha Norte
	Dev. saldo
	27/1/2017
	5.635,15
	01

	R M Filho Cutrim e Cia Ltda. (CNPJ: 19.346.572/0001-55) 
	NF 000.013
	29/9/2015
	234.072,57
	02

	Município de São João da Baliza
	NF 000.013 (ISS) 
	29/9/2015
	11.265,52
	02

	Município de São João da Baliza
	NF 000.013 (INSS) 
	29/9/2015
	5.006,89
	03

	Município de São João da Baliza
	NF 000.011 (ISS) 
	10/9/2015
	456,92
	04

	Município de São João da Baliza
	NF 000.011 (INSS) 
	10/9/2015
	203,08
	04

	R M Filho Cutrim e Cia Ltda. (CNPJ: 19.346.572/0001-55) 
	NF 000.011
	3/9/2015
	9.493,86
	05

	TOTAL
			542.256,34
	
17.	Por sua vez, o Núcleo de Acompanhamento e Apuração de Danos ao Erário - NAADE do Departamento do Programa Calha Norte, por meio do Ofício 31136/NAADE/DPCN/SG-MD, de 15/10/2019 (peça 20) , informou que a documentação requerida estava 'à disposição, por meio do link https://mdbox.defesa.gov.br/index.php/s/Uk4tUHSUb6z2LSw, com senha de acesso válida até o dia 14 de dezembro de 2019'.
18.	Quanto à resposta do Núcleo de Acompanhamento e Apuração de Danos ao Erário - NAADE do Departamento do Programa Calha Norte (item 15, retro) , não foi possível obter a documentação requerida no link https://mdbox.defesa.gov.br/index.php/s/Uk4tUHSUb6z2LSw, porquanto a senha foi validada até 14/12/2019. No entanto, a partir dos extratos bancários enviados pelo Banco do Brasil S/A e dos documentos abaixo identificados, extraídos do Siconv, foi possível dar continuidade ao processo:
18.1.	O boletim de medição realizada entre 20/7/2015 e 31/7/2015 e a fatura 001 indicando despesas pagas à empresa Magalhães & Cutrim Comércio e Serviços Ltda. (CNPJ: 19.346.572/0001-55) , da ordem de R$ 10.153,86 (peça 24) . Esse boletim corresponde à Nota Fiscal 000.011, de 3/9/2015 (peça 25) , emitida pela empreiteira, no valor de R$ 9.493,86.  Essa nota fiscal gerou, também, o recolhimento de tributos sendo R$ 203,08 ao INSS e R$ 456,92 de ISS ao Município de São João da Baliza (item 20, retro) . Considerando a cronologia dos fatos, e o valor discriminado, denota-se que as despesas relacionadas a essa nota fiscal correspondem à contrapartida municipal depositada na conta específica em 11/5/2015, antes do ingresso da verba federal ocorrida somente em 25/9/2015 (item 19, retro) . 
18.2.	O boletim de medição realizada entre 1/8/2015 e 31/8/2016 e a fatura 002 indicando despesas da ordem de R$ 250.344,95 pagas à empresa Magalhães & Cutrim Comércio e Serviços Ltda. (peça 26) . Esse boletim corresponde à Nota Fiscal 000.013, de 28/9/2015 (peça 27) , emitida pela empresa no valor de R$ 234.072,57. Essa nota fiscal gerou, ainda, o recolhimento de tributos sendo R$ 5.006,89 ao INSS e R$ 11.265,52 de ISS ao Município de São João da Baliza (item 20, retro) .
18.3.	A Nota Fiscal 000.016, de 10/11/2015, emitida pela empresa Magalhães & Cutrim Comércio e Serviços Ltda. no valor de R$ 119.234,51, descontado o ISS de R$ 5.618,38 (peça 28) . Essa nota fiscal não foi paga, conforme assinalado no Parecer 281/SG/DPCN/DIAF/COAF/MD, de 27/3/2017 (peça 29) .
18.4.	Foto de placa de construção das obras (peça 30) , e de meios fios disponíveis para execução dos serviços (peça 31) .
18.5.	O Parecer 281/SG/DPCN/DIAF/COAF/MD, de 27/3/2017, da análise e avaliação financeira, referente à prestação de contas final do Convênio 671/DPCN/2013, celebrado entre o Ministério da Defesa e o Município de São João da Baliza/RR, evidenciando os seguintes trechos:
'18. No tocante ao nexo de causalidade, os dados constantes do 'Quadro 2' indicam contemporaneidade dos pagamentos realizados e que estes foram destinados à empresa vencedora da licitação realizada. Cabe destacar que a compatibilidade entre a execução física e financeira foi objeto de análise da DIENG na ocasião da vistoria 'in loco'.
19. Não foi visualizado o comprovante de pagamento do INSS referente a Nota Fiscal 16. Solicito apresentar a guia de recolhimento do referido tributo federal ou certidão atualizada que comprove a quitação dos mesmos.
20. Observou-se que o Convenente inseriu no SICONV relatório fotográfico do pagamento da Nota Fiscal 11, mas não inseriu da Nota Fiscal  13. Solicito que os documentos citados sejam inseridos no SICONV.
21. Solicito esclarecer porque não houve a quitação da nota fiscal 16, fazendo acompanhar planilha analítica dos serviços não pagos e caso tenha ocorrido encaminhar o termo aditivo de supressão de valores.
IV - DO PARECER TÉCNICO
30. A análise, sob o aspecto técnico, executada pela Divisão de Engenharia do Departamento do Programa Calha Norte consubstanciado no laudo de vistoria (0422976) datado de 7 de fevereiro de 2017 quantificou a execução do objeto em 00,00%, pois 'os serviços previstos no Projeto Básico não foram executados'.
31. Desta forma, devido a inexecução do objeto pactuado resta a convenente a devolução do valor integral repassado pelo concedente e utilizado no pagamento da execução da obra, acrescido de correção monetária e juros no montante de R$ 304.992,14 (trezentos e quatro mil novecentos e noventa e dois reais e quatorze centavos) , conforme cálculo realizado no sistema débito do TCU, em anexo. O valor deverá ser restituído por GRU (código de recolhimento 98822-7 - UG: 110594 - Gestão: 00001 - Referência: 798057) até a data de 19 de abril de 2017.
V - DO PARECER FINANCEIRO
32. Na verificação financeira e técnica realizada com base na legislação aplicável aos convênios, verificou-se a existência das impropriedades apontadas. Solicitamos o empenho da Prefeitura Municipal no sentido de restituir o recurso financeiro pago a empresa Magalhães & Cutrim Comércio e Serviços Ltda. (CNPJ 19.346.572/0001-55) no valor atualizado de R$ 304.992,14 (trezentos e quatro mil novecentos e noventa e dois reais e quatorze centavos) .'
19.	Na instrução de peça 32, analisando-se os novos documentos nos autos, concluiu-se pela necessidade de realização de citação para as irregularidades abaixo: 
'Irregularidade: Inexecução total do objeto do Convênio 671/PCN/2013 (peça 1, p. 73-85) , celebrado com a União, por intermédio do Ministério da Defesa, que previa a construção de calçadas, meios-fios e sarjetas em ruas do Município de São João da Baliza/RR.
Responsável: José Divino Pereira Lima (CPF XXX.766.992-XX) , prefeito do Município de São João da Baliza/RR na gestão 2013-2016. 
Conduta: Realizar pagamento por serviços relativos ao objeto do Convênio 671/PCN/2013 sem que nada tenha sido realizado.
Nexo de causalidade: O pagamento por serviços relativos ao objeto do Convênio 671/PCN/2013 sem que nada tenha sido realizado resultou em prejuízo ao erário correspondente ao valor total pago.
Evidências: Convênio 671/PCN/2013 (peça 1, p. 73-85) , Laudo de Vistoria de Convênio, datado de 7/2/2017 (peça 2, p. 95-97) , Parecer 281/SG/DPCN/DIAF/COAE/MD (peça 3, p. 3-4) , Relatório de TCE 001/2018 (peça 3, p. 35-53) , Relatório da Secretaria de Controle Interno 17/CISET (peça 3, p. 62-64) .
Dispositivos violados: art. 37, caput, c/c o art. 70, parágrafo único, da Constituição da República Federativa do Brasil; art. 93, do Decreto-lei 200/1967; art. 66, do Decreto 93.872/1986; Cláusula Primeira do Convênio 671/PCN/2013.
Responsável: Magalhães & Cutrim Comércio e Serviços Ltda. (CNPJ 19.346.572/0001-55) .
Conduta: Receber o pagamento por serviços não executados relativos ao objeto do Convênio 671/PCN/2013.
Nexo de causalidade: O recebimento de pagamento por serviços relativos ao objeto do Convênio 671/PCN/2013 sem que nada tenha sido realizado resultou em prejuízo ao erário correspondente ao valor total pago.
Evidências: Convênio 671/PCN/2013 (peça 1, p. 73-85) , Laudo de Vistoria de Convênio, datado de 7/2/2017 (peça 2, p. 95-97) , Parecer 281/SG/DPCN/DIAF/COAE/MD (peça 3, p. 3-4) , Relatório de TCE 001/2018 (peça 3, p. 35-53) , Relatório da Secretaria de Controle Interno 17/CISET (peça 3, p. 62-64) .
Dispositivos violados: art. 37, caput, c/c o art. 70, parágrafo único, da Constituição da República Federativa do Brasil; art. 93, do Decreto-lei 200/1967; art. 66, do Decreto 93.872/1986; Cláusula Primeira do Contrato celebrado com o Município de São João da Baliza/RR (peça 2, p. 50-54) . 
Débito atribuído ao Sr. José Divino Pereira Lima (CPF XXX.766.992-XX) , prefeito do Município de São João da Baliza/RR na gestão 2013-2016, solidariamente com a empresa Magalhães & Cutrim Comércio e Serviços Ltda. (CNPJ 19.346.572/0001-55) :
	Data da ocorrência
	Valor original (R$) 
	Débito/Crédito

	29/9/2015
	250.344,98
	Débito

19.	Em cumprimento ao pronunciamento da unidade (peça 34) , foi efetuada citação dos responsáveis, nos moldes adiante:
I - Responsável: José Divino Pereira Lima (CPF XXX.766.992-XX) , prefeito do Município de São João da Baliza/RR na gestão 2013-2016:
	Comunicação: Ofício 12216/2020- Secomp-4, de 9/4/2020 (peça 38) 
Data da Ciência: não houve (Não procurado) (peça 42) 
Observação: Ofício enviado para o endereço do responsável, conforme fonte de pesquisa no TSE.
	
	Comunicação: Ofício 12217/2020- Secomp-4, de 9/4/2020 (peça 39) 
Data da Ciência: não houve (Não procurado) (peça 41) 
Observação: Ofício enviado para o endereço do responsável, conforme fonte de pesquisa da Receita Federal.
	
	Comunicação: Ofício 24742/2020- Secomp-4, de 1/6/2020 (peça 44) 
Data da Ciência: não houve (Número inexistente) (peça 45) 
Observação: Ofício enviado para o endereço do responsável, conforme fonte de pesquisa nos sistemas corporativos do TCU.
	
	Comunicação: Edital 1039/2020- Secomp-4, de 13/7/2020 (peça 46) 
Data da Ciência: 14/7/2020 (peça 47) 
Resposta: Não houve.
	
	II - Responsável: Magalhães & Cutrim Comércio e Serviços Ltda. (CNPJ 19.346.572/0001-55) .
	Comunicação: Ofício 12215/2020- Secomp-4, de 9/4/2020 (peça 37) 
Data da Expedição: 3/4/2020
Data da Ciência: 16/4/2020 (peça 40) 
Observação: Ofício enviado para o endereço do responsável, conforme pesquisa de endereço no sistema da Receita Federal.
	
21.	Conforme Despacho de Conclusão das Comunicações Processuais (peça 48) , as providências inerentes às comunicações processuais foram concluídas. 
22.	Transcorrido o prazo regimental, os responsáveis acima identificados permaneceram silentes, devendo serem considerados revéis, nos termos do art. 12, §3º, da Lei 8.443/1992.
ANÁLISE DOS PRESSUPOSTOS DE PROCEDIBILIDADE DA IN/TCU 71/2012
23.	Verifica-se que não houve o transcurso de mais de dez anos desde o fato gerador sem que tenha havido a notificação do responsável pela autoridade administrativa federal competente (art. 6º, inciso II, c/c art. 19 da IN/TCU 71/2012, modificada pela IN/TCU 76/2016) , uma vez que os recursos foram transferidos em 2015 (item 2 retro) , as despesas impugnadas datam de outubro e novembro de 2014 (peça 2, p. 26) e o responsável foi notificado sobre as irregularidades pela autoridade administrativa competente por meio do Ofício 5795/COAF/DIAF/DPCN/SG-MD  (peça 3, p. 9-12) e do Edital de 28/4/2017 (peça 3, p. 21) , publicado no DOU de 3/5/2017 (peça 3, p. 22-23) .
24.	Verifica-se que o valor original do débito (item 8 retro) é superior ao limite mínimo de R$ 100.000,00 estabelecido conforme os arts. 6º, inciso I, e 19 da IN/TCU 71/2012 (modificada pela IN/TCU 76/2016) , para o envio do processo de tomada de contas especial a esse Tribunal.
EXAME TÉCNICO
Da validade das notificações:
25.	Preliminarmente, cumpre tecer breves considerações sobre a forma como são realizadas as comunicações processuais no TCU. A esse respeito, destacam-se o art. 179, do Regimento Interno do TCU (Resolução 155, de 4/12/2002) e o art. 4º, inciso III, § 1º, da Resolução TCU 170, de 30 de junho de 2004, in verbis:
'Art. 179. A citação, a audiência ou a notificação, bem como a comunicação de diligência, farse-ão:
I - mediante ciência da parte, efetivada por servidor designado, por meio eletrônico, fac-símile, telegrama ou qualquer outra forma, desde que fique confirmada inequivocamente a entrega da comunicação ao destinatário;
II - mediante carta registrada, com aviso de recebimento que comprove a entrega no endereço do destinatário;
III - por edital publicado no Diário Oficial da União, quando o seu destinatário não for localizado
 (...) 
Art. 3º As comunicações serão dirigidas ao responsável, ou ao interessado, ou ao dirigente de órgão ou entidade, ou ao representante legal ou ao procurador constituído nos autos, com poderes expressos no mandato para esse fim, por meio de:
I - correio eletrônico, fac-símile ou telegrama;
II - servidor designado;
III - carta registrada, com aviso de recebimento;
IV - edital publicado no Diário Oficial da União, quando o seu destinatário não for localizado, nas hipóteses em que seja necessário o exercício de defesa.
Art. 4º. Consideram-se entregues as comunicações:
I - efetivadas conforme disposto nos incisos I e II do artigo anterior, mediante confirmação da ciência do destinatário;
II - realizadas na forma prevista no inciso III do artigo anterior, com o retorno do aviso de recebimento, entregue comprovadamente no endereço do destinatário;
III - na data de publicação do edital no Diário Oficial da União, quando realizadas na forma prevista no inciso IV do artigo anterior.
§ 1º O endereço do destinatário deverá ser previamente confirmado mediante consulta aos sistemas disponíveis ao Tribunal ou a outros meios de informação, a qual deverá ser juntada ao respectivo processo.'
26.	Bem se vê, portanto, que a validade da citação via postal não depende de que o aviso de recebimento seja assinado pelo próprio destinatário da comunicação, o que dispensa, no caso em tela, a entrega do AR em 'mãos próprias'. A exigência da norma é no sentido de o Tribunal verificar se a correspondência foi entregue no endereço correto, residindo aqui a necessidade de certeza inequívoca. 
27.	Não é outra a orientação da jurisprudência do TCU, conforme se verifica dos julgados a seguir transcritos:
'São válidas as comunicações processuais entregues, mediante carta registrada, no endereço correto do responsável, não havendo necessidade de que o recebimento seja feito por ele próprio.' (Acórdão 3648/2013-TCU-Segunda Câmara, Relator Ministro JOSÉ JORGE) ;
'É prescindível a entrega pessoal das comunicações pelo TCU, razão pela qual não há necessidade de que o aviso de recebimento seja assinado pelo próprio destinatário. Entregandose a correspondência no endereço correto do destinatário, presume-se o recebimento da citação.' (Acórdão 1019/2008-TCU-Plenário, Relator Ministro BENJAMIN ZYMLER) ;
'As comunicações do TCU, inclusive as citações, deverão ser realizadas mediante Aviso de Recebimento - AR, via Empresa Brasileira de Correios e Telégrafos, bastando para sua validade que se demonstre que a correspondência foi entregue no endereço correto.' (Acórdão 1526/2007-TCU-Plenário, Relator Ministro AROLDO CEDRAZ) .
28.	A validade do critério de comunicação processual do TCU foi referendada pelo Supremo Tribunal Federal, nos termos do julgamento do MS-AgR 25.816/DF, por meio do qual se afirmou a desnecessidade da ciência pessoal do interessado, entendendo-se suficiente a comprovação da entrega do 'AR' no endereço do destinatário:
'Ementa: agravo regimental. Mandado de segurança. Desnecessidade de intimação pessoal das decisões do tribunal de contas da união. art. 179 do regimento interno do TCU. Intimação do ato impugnado por carta registrada, iniciado o prazo do art. 18 da lei nº 1.533/51 da data constante do aviso de recebimento. Decadência reconhecida. Agravo improvido.
O envio de carta registrada com aviso de recebimento está expressamente enumerado entre os meios de comunicação de que dispõe o Tribunal de Contas da União para proceder às suas intimações.
O inciso II do art. 179 do Regimento Interno do TCU é claro ao exigir apenas a comprovação da entrega no endereço do destinatário, bastando o aviso de recebimento simples.' 
Da revelia dos responsáveis José Divino Pereira Lima (CPF XXX.766.992-XX) , prefeito do Município de São João da Baliza/RR na gestão 2013-2016 e empresa Magalhães & Cutrim Comércio e Serviços Ltda. (CNPJ 19.346.572/0001-55) .
29.	No caso vertente, a citação dos responsáveis se deu em endereços provenientes de pesquisas realizadas pelo TCU, porquanto, devido ao insucesso de realizar a citação em endereços constantes nos sistemas CPF e CNPJ da Receita, buscou-se a notificação em endereços provenientes de sistemas públicos (TSE e Renach) e das bases de dados do próprio TCU. Assim, efetivamente:
29.1.	O Sr. José Divino Pereira Lima (CPF XXX.766.992-XX) foi citado por meio do Edital 1039/2020- Secomp-4, de 13/7/2020 (peça 46) , visto que não se conseguiu que fosse notificado via postal.
29.2.	A empresa Magalhães & Cutrim Comércio e Serviços Ltda. (CNPJ 19.346.572/0001-55) foi citada por meio do Ofício 12215/2020- Secomp-4, de 9/4/2020 (peça 37) , com data de ciência em 16/4/2020 (peça 40) .
30.	Nos processos do TCU, a revelia não leva à presunção de que seriam verdadeiras todas as imputações levantadas contra os responsáveis, diferentemente do que ocorre no processo civil, em que a revelia do réu opera a presunção da verdade dos fatos narrados pelo autor (Acórdão 1009/2018-TCU-Plenário, Relator: Min. Bruno Dantas; 2369/2013-TCU-Plenário, Relator: Min. Benjamin Zymler e 2449/2013-TCU-Plenário, Relator: Min. Benjamin Zymler) . Dessa forma, a avaliação da responsabilidade do agente não pode prescindir da prova existente no processo ou para ele carreada. 
31.	Ao não apresentarem suas defesas, os responsáveis deixaram de produzir prova da regular aplicação dos recursos sob suas responsabilidades, em afronta às normas que impõem aos gestores públicos a obrigação legal de, sempre que demandados pelos órgãos de controle, apresentar os documentos que demonstrem a correta utilização das verbas públicas, a exemplo do contido no art. 93 do Decreto-Lei 200/1967: 'Quem quer que utilize dinheiros públicos terá de justificar seu bom e regular emprego na conformidade das leis, regulamentos e normas emanadas das autoridades administrativas competentes.' 
32.	Mesmo as alegações de defesa não sendo apresentadas, considerando o princípio da verdade real que rege esta Corte, procurou-se buscar, em manifestações dos responsáveis na fase interna desta Tomada de Contas Especial, se havia algum argumento que pudesse ser aproveitado a seu favor. 
33.	No entanto, os responsáveis não se manifestaram na fase interna, conforme registrado no Relatório da Secretaria de Controle Interno 17/CISET (peça 3, p. 63, item 4.1.3) , que pudessem elidir as irregularidades apontadas, presumindo-se como válida a análise prévia das contas dos responsáveis no que tange à execução física e financeira do convênio, a seguir exposta.
Execução física
34.	No que tange à execução física, cabe relembrar, conforme registrado no item 7 desta instrução, de acordo com o Laudo de Vistoria de Convênio, datado de 7/2/2017 (peça 2, p. 95-97) o DPCN constatou em vistoria in loco que não houve a execução dos serviços previstos no projeto básico, e nem a aplicação dos recursos disponibilizados pela concedente. Enfim, nesse laudo a equipe do DPCN percorreu todas as ruas previstas no plano de trabalho e se certificou de que em nenhuma rua objeto do convênio foram realizadas as obras previstas. Portanto, trata-se esta tomada de contas especial de inexecução total do objeto conveniado, segundo os registros do DPCN e recepcionado no item 70 do Relatório de TCE 001/2018 (peça 3, p. 47) .
Execução financeira
35.	O Convênio 671/PCN/2013 foi firmado no valor de R$ 510.204,08, sendo R$ 10.204,08 referentes à contrapartida do convenente e R$ 500.000,00 à conta do concedente, liberados mediante a Ordem Bancária 2015OB800091, de 23/9/2015 (peça 2, p. 83) .
36.	Do montante repassado foram devolvidos saldos remanescentes nos valores de R$ 276.122,35 e R$ 5.635,15 em 27/1/2017 (peça 2, p. 92-94) .
37.	De acordo com a documentação juntada aos autos, a empresa Magalhães & Cutrim Comércio e Serviços Ltda. recebeu a quantia de R$ 260.498,84, não tendo, entretanto, realizado os serviços para a qual foi contratada. A Nota Fiscal 000.016, de 10/11/2015, emitida pela empresa no valor de R$ 119.234,51, não foi paga, conforme assinalado no Parecer 281/SG/DPCN/DIAF/COAF/MD, de 27/3/2017 (peça 29) .
38.	Impende registrar, mais uma vez, que dos recursos gastos indevidamente, R$ 9.493,86 foram pagos em 3/9/2015, antes do depósito dos recursos federais na conta específica em 25/9/2015 (item 19 retro) . Portanto, essa quantia foi paga com recursos da contrapartida municipal depositada na conta específica do convênio em 11/5/2015 (item 15 retro) .
39.	A Nota Fiscal 000.013, de 28/9/2015, no valor de R$ 250.344,98, gerou tributos recolhidos ao INSS (R$ 11.265,52) , e ISS ao Município de São João da Baliza (R$ 5.006,89) , de modo a ser essa a quantia passível de devolução aos cofres federais por ter sido paga em data posterior à entrada da verba de R$ 500.000,00 na conta vinculada do ajuste.
40.	Por todo o exposto, o Sr. José Divino Pereira Lima, prefeito do Município de São João da Baliza/RR na gestão 2013-2016 e a empresa Magalhães & Cutrim Comércio e Serviços Ltda. (CNPJ 19.346.572/0001-55) , não se manifestaram, persistindo o débito a eles atribuído em razão da inexecução total do objeto do Convênio 671/PCN/2013 (peça 1, p. 73-85) , celebrado com a União, por intermédio do Ministério da Defesa, que previa a construção de calçadas, meios-fios e sarjetas em ruas do Município de São João da Baliza/RR.
41.	Em se tratando de processo em que a parte interessada não se manifestou acerca das irregularidades imputadas, não há elementos para que se possa efetivamente aferir e reconhecer a ocorrência de boa-fé na conduta dos responsáveis, podendo este Tribunal, desde logo, proferir o julgamento de mérito pela irregularidade das contas, conforme os termos dos §§ 2º e 6º do art. 202 do Regimento Interno do TCU. (Acórdão 2064/2011-TCU-Primeira Câmara (relator: Ubiratan Aguiar) , 6.182/2011-TCU-1ª Câmara (relator: Weber de Oliveira) , 4.072/2010-TCU-1ª Câmara (Relator: Valmir Campelo) , 1.189/2009-TCU-1ª Câmara (Relator: Marcos Bemquerer) , 731/2008-TCU-Plenário (Relator: Aroldo Cedraz) .
42.	Dessa forma, o Sr. José Divino Pereira Lima (CPF XXX.766.992-XX) e a empresa Magalhães & Cutrim Comércio e Serviços Ltda. (CNPJ 19.346.572/0001-55) , devem ser considerados revéis, nos termos do art. 12, §3º, da Lei 8.443/1992, devendo as contas serem julgadas irregulares, condenando-os ao débito apurado.
Prescrição da Pretensão Punitiva
43.	Vale ressaltar que a pretensão punitiva do TCU, conforme Acórdão 1441/2016-TCU-Plenário, Relator: Benjamin Zymler, que uniformizou a jurisprudência acerca dessa questão, subordina-se ao prazo geral de prescrição indicado no art. 205 do Código Civil, que é de dez anos, contado da data de ocorrência da irregularidade sancionada, nos termos do art. 189 do Código Civil, sendo este prazo interrompido pelo ato que ordenar a citação, a audiência ou a oitiva do responsável.
44.	No caso em exame não ocorreu prescrição, uma vez que as irregularidades sancionadas se deram em 29/9/2015, data do último pagamento à empresa contratada (item 19, retro) , e o ato de ordenação da citação processou-se em 28/3/2020 (peça 34) .
CONCLUSÃO
45.	Em face da análise promovida na seção 'Exame Técnico', verifica-se que os responsáveis Sr. José Divino Pereira Lima, prefeito do Município de São João da Baliza/RR na gestão 2013-2016 e a empresa Magalhães & Cutrim Comércio e Serviços Ltda. (CNPJ 19.346.572/0001-55) , não lograram comprovar a boa e regular aplicação dos recursos. Instados a se manifestarem, optaram pelo silêncio, configurando a revelia, nos termos do §3º, do art. 12, da Lei 8.443/1992. Ademais, inexistem nos autos elementos que demonstrem a boa-fé dos responsáveis ou a ocorrência de outras excludentes de culpabilidade.
46.	Verifica-se também que não houve a prescrição da pretensão punitiva, conforme análise já realizada.
47.	Tendo em vista que não constam dos autos elementos que permitam reconhecer a boa-fé dos responsáveis, sugere-se que as suas contas sejam julgadas irregulares, nos termos do art. 202, § 6º, do Regimento Interno do TCU, com a imputação do débito atualizado monetariamente e acrescido de juros de mora, nos termos do art. 202, §1º do Regimento Interno do TCU, descontado o valor eventualmente recolhido, bem como sujeitando-os, individualmente, à multa prevista no art. 57 da Lei 8.443/1992.
PROPOSTA DE ENCAMINHAMENTO
48.	Diante do exposto, submetem-se os autos à consideração superior, propondo: 
a) Considerar revéis o Sr. José Divino Pereira Lima (CPF XXX.766.992-XX) , prefeito do Município de São João da Baliza/RR na gestão 2013-2016 e a empresa Magalhães & Cutrim Comércio e Serviços Ltda. (CNPJ 19.346.572/0001-55) , para todos os efeitos, dando-se prosseguimento ao processo, com fulcro no art. 12, § 3º, da Lei 8.443/1992; 
b) Julgar irregulares, nos termos dos arts. 1º, inciso I, 16, inciso III, alínea 'c', da Lei 8.443/1992, c/c os arts. 19 e 23, inciso III, da mesma Lei, as contas dos responsáveis José Divino Pereira Lima (CPF XXX.766.992-XX) , e empresa Magalhães & Cutrim Comércio e Serviços Ltda. (CNPJ 19.346.572/0001-55) , condenando-os solidariamente ao pagamento da importância a seguir especificada, atualizada monetariamente e acrescida dos juros de mora, calculada a partir da data discriminada até a data da efetiva quitação do débito, fixando-lhe o prazo de quinze dias, para que comprove, perante o Tribunal, o recolhimento da referida quantia aos cofres do Tesouro Nacional, nos termos do art. 23, inciso III, alínea 'a', da citada lei, c/c o art. 214, inciso III, alínea "a", do Regimento Interno do TCU.  
	Débito atribuído ao Sr. José Divino Pereira Lima (CPF XXX.766.992-XX) , prefeito do Município de São João da Baliza/RR na gestão 2013-2016, solidariamente com a empresa Magalhães & Cutrim Comércio e Serviços Ltda. (CNPJ 19.346.572/0001-55) :
	Data da ocorrência
	Valor original (R$) 
	Débito/Crédito

	29/9/2015
	250.344,98
	Débito

c) Aplicar aos responsáveis, Sr. José Divino Pereira Lima (CPF XXX.766.992-XX) e empresa Magalhães & Cutrim Comércio e Serviços Ltda. (CNPJ 19.346.572/0001-55) , individualmente, a multa prevista no art. 57 da Lei 8.443/1992 c/c o art. 267 do Regimento Interno do TCU, fixando-lhes o prazo de quinze dias, a contar da notificação, para que comprove, perante o Tribunal (art. 214, III, alínea 'a', do Regimento Interno do TCU) , o recolhimento da dívida aos cofres do Tesouro Nacional, atualizada monetariamente desde a data do acórdão que vier a ser proferido por este Tribunal até a do efetivo recolhimento, se pagas após o vencimento, na forma da legislação em vigor;
d) Autorizar, desde logo, a cobrança judicial das dívidas, caso não atendida a notificação, na forma do disposto no art. 28, inciso II, da Lei 8.443/1992;
e) Autorizar também, desde logo, se requerido, com fundamento no art. 26, da Lei 8.443, de 1992, c/c o art. 217, §§ 1º e 2º do Regimento Interno do TCU, o parcelamento da dívida em até 36 parcelas, incidindo, sobre cada parcela, corrigida monetariamente, os correspondentes acréscimos legais, fixando-lhe o prazo de quinze dias, a contar do recebimento da notificação, para comprovar, perante o Tribunal, o recolhimento da primeira parcela, e de trinta dias, a contar da parcela anterior, para comprovar os recolhimentos das demais parcelas, devendo incidir, sobre cada valor mensal, atualizado monetariamente, os juros de mora devidos, no caso do débito, na forma prevista na legislação em vigor, alertando o responsável de que a falta de comprovação do recolhimento de qualquer parcela importará o vencimento antecipado do saldo devedor, nos termos do § 2º do art. 217 do Regimento Interno deste Tribunal; 
 f) Remeter cópia do acórdão que vier a ser prolatado pelo Tribunal, ao Procurador-Chefe da Procuradoria da República no Estado de Roraima nos termos do art. 209, § 7º, do Regimento Interno/TCU, para ajuizamento das ações cabíveis, informando-lhe que o inteiro teor da deliberação pode ser consultado no endereço http://www.tcu.gov.br/acordaos; e
g) Enviar cópia do Acórdão que vier a ser proferido ao Departamento do Programa Calha Norte/Ministério da Defesa e aos responsáveis, para ciência, informando que a presente deliberação, acompanhada do Relatório e do Voto que a fundamenta, está disponível para a consulta no endereço www.tcu.gov.br/acordaos, além de esclarecer que, caso requerido, o TCU poderá fornecer sem custos as correspondentes cópias, de forma impressa."
6.	O Ministério Público junto a este Tribunal, representado pelo Procurador Rodrigo Medeiros de Lima, concordou com o encaminhamento sugerido pela unidade técnica (peça 52) . 
	É o Relatório.

não há.

Procurador Rodrigo Medeiros de Lima.

TOMADA DE CONTAS ESPECIAL. CONVÊNIO. IMPUGNAÇÃO DA INTEGRALIDADE DAS DESPESAS EFETUADAS COM OS RECURSOS REPASSADOS. INEXECUÇÃO INTEGRAL DO OBJETO PACTUADO. CITAÇÃO DO EX-PREFEITO E DA EMPRESA CONTRATADA. REVELIA. CONTAS IRREGULARES. DÉBITO E MULTA PROPORCIONAL AO DANO. 1) Julgam-se irregulares as contas e em débito o responsável, com aplicação de multa, em função da não comprovação da boa e regular aplicação de recursos federais recebidos por meio de contrato de repasse. 2) O ônus de comprovar a regularidade da integral aplicação dos recursos públicos ao objeto ajustado compete ao gestor, por meio de documentação idônea, que demonstre, de forma efetiva, os gastos efetuados e o nexo de causalidade entre as despesas realizadas e a verba federal recebida.

TOMADA DE CONTAS ESPECIAL (TCE)

Secretaria de Controle Externo de Tomada de Contas Especial - SecexTCE.

Trago à apreciação deste Colegiado a Tomada de Contas Especial instaurada pelo Departamento do Programa Calha Norte/Ministério da Defesa (DPCN) , em desfavor do Sr. José Divino Pereira Lima, prefeito de São João da Baliza/RR na gestão 2013-2016, em face da não execução do Convênio 671/PCN/2013, celebrado com a União, cujo objeto consistia na construção de calçada, meios-fios e sarjetas no município (peça 1, p. 73-85) .
2. 	Para a execução do objeto do contrato de repasse foi previsto um total de R$ 510.204,08, sendo o valor de R$ 500.000,00 correspondente ao repasse federal e de R$ 10.204,08 a título de contrapartida (peça 2, p. 83) . Os recursos da União foram repassados por meio da 2015OB800091 em 23/9/015 (peça 2, p. 83) . A referida avença teve vigência inicial de 26/12/2013 a 22/9/2016, e o prazo derradeiro para apresentar a prestação de contas findava em 22/11/2016.	Importa destacar que, do montante total repassado de R$ 500.000,00, foram devolvidos saldos remanescentes nos valores de R$ 276.122,35 e R$ 5.635,15 em 27/1/2017 (peça 2, p. 92-94) .
3.	Para a realização das obras, foi realizada licitação, cuja vencedora foi a sociedade empresária Magalhães & Cutrim Comércio e Serviços Ltda., que assinou com o município contrato para prestação dos serviços ao preço global de R$ 508.294,54 (peça 2, p. 50-54) .
4.	A equipe técnica do DPCN realizou vistoria in loco, em 1/1/2016, e por meio do Laudo de Vistoria de Convênio (peça 2, p. 95-97) , concluiu que não houve a execução dos serviços previstos no projeto básico, bem como que não foram aplicados os recursos disponibilizados pela concedente, conforme trecho a seguir transcrito:
"5.3 - Constatações
A equipe de vistoria percorreu todas as ruas, a fim de verificar os serviços realizados, no entanto constatou-se que em nenhuma rua objeto do convênio foram realizadas as obras previstas. Pode-se facilmente perceber tal fato por mera observação das fotos em anexo. Nos poucos trechos das ruas que estão calçadas vê-se que estas estão em estado avançado de deterioração, e na vistoria comprovou-se que são obras antigas, já existentes à época da aprovação do convênio em questão."
5.	Outrossim, no Parecer 281/SG/DPCN/DIAF/COAE/MD, de março de 2017, que trata da execução financeira do convênio, verificaram-se impropriedades no que tange aos procedimentos licitatórios e aos documentos comprobatórios de realização de despesas e de publicidade de termo aditivo (peça 3, p. 3-4) . Dessa forma, o tomador de contas glosou a integralidade das despesas pagas com recursos transferidos por força do ajuste em questão, imputando a responsabilidade pelo dano ao Sr. José Divino Pereira Lima (peça 3, p. 35-53) . Concluiu-se, ainda, pela exclusão do Sr. Marcelo Jorge Dias Fernandes, prefeito sucessor (gestão 2017-2020) , do rol de responsáveis desta TCE, tendo em vista ter tomado as medidas judiciais cabíveis para o ressarcimento do dano ao erário, impetrando Ação de Improbidade Administrativa em desfavor do Sr. José Divino Pereira Lima. 
6.	Neste Tribunal, em instrução preliminar, a Secretaria de Controle Externo de Tomada de Contas Especial - SecexTCE entendeu necessária a realização de diligência ao Departamento do Programa Calha Norte, para que enviasse a prestação de contas caso tivesse sido apresentada pelo Município de São João da Baliza/RR, bem como ao Banco do Brasil S/A para que encaminhasse os extratos bancários da conta corrente específica. O DPCN e o Banco do Brasil remeteram a documentação solicitada, de modo que foi possível dar continuidade à análise do processo.
7.	Após a análise dos documentos anexados aos autos na instrução acostada à peça 32, promoveu-se a citação solidária do Sr. José Divino Pereira Lima e da empresa Magalhães & Cutrim Comércio e Serviços Ltda., a fim de que recolhessem, com os acréscimos legais, o valor original do débito apurado e/ou apresentassem alegações de defesa quanto à inexecução total do objeto do Convênio 671/PCN/2013, tendo em vista a realização de pagamentos por serviços relativos ao objeto do convênio sem que nada tenha sido realizado. 
8. 	Devidamente citados (peças 38 a 46) , tanto o Sr. José Divino Pereira Lima como a firma Magalhães & Cutrim Comércio e Serviços Ltda. não apresentaram defesa, tampouco recolheram o valor do débito indicado. Tal situação configura a revelia disposta no art. 12, § 3º, da Lei 8.443/1992 e autoriza o prosseguimento do processo. 
9.	A análise de mérito foi realizada pela SecexTCE que, com o endosso do representante do Ministério Público junto a este Tribunal (peças 49 a 52) , à unanimidade, sugeriu julgar irregulares as contas do ex-prefeito e da empresa, condenando-os, em solidariedade, ao recolhimento integral das dívidas, aplicando-lhes, ainda, a multa do art. 57 da Lei 8.443/1992, proporcional ao dano.
10. 	Manifesto minha anuência com as proposições emanadas pelas instâncias técnicas deste Tribunal, cujas conclusões acolho como razões de decidir. 
11.	De fato, o conjunto de documentos constantes dos autos não permite afirmar o correto emprego dos recursos públicos na execução da avença. Foi realizada fiscalização in loco do convênio pelo DPCN, de modo que se verificou a inexecução total, isto é, em nenhuma rua objeto do Convênio 671/PCN/2013 foram realizadas as obras previstas, conforme relatado no item 4 retro. 
12.	Nesses casos, a jurisprudência desta Corte é mansa no sentido de que cabe a imputação do débito em valor integral aos responsáveis. Precedentes (Jurisprudência Selecionada) :
Acórdão 549/2018-TCU-Primeira Câmara (Relator Ministro-Substituto Augusto Sherman) 
"A completa frustração dos objetivos do convênio importa a condenação do responsável à devolução integral dos recursos transferidos, ainda que parte ou a totalidade dos valores repassados tenha sido aplicada no objeto do ajuste. A mera execução do objeto não é suficiente para comprovar a boa e regular aplicação dos recursos, é imprescindível que também se demonstre a sua funcionalidade em benefício da população alvo."
Acórdão 2812/2017-TCU-Primeira Câmara (Relator Ministro-Substituto Weder de Oliveira) 
"Considera-se como prejuízo em valores integrais a aplicação dos recursos do convênio em objeto que se revela inservível ou sem funcionalidade após a sua execução, completa ou parcial."
13.	De acordo com a documentação juntada aos autos, a empresa Magalhães & Cutrim Comércio e Serviços Ltda. recebeu a quantia de R$ 250.344,98, não tendo, entretanto, realizado os serviços para a qual foi contratada, o que corresponde ao valor do débito apurado.
14.	Segundo entendimento firmado pelo TCU, no âmbito do Acórdão 346/2017-TCU-Primeira Câmara de relatoria do ministro Augusto Sherman, a empresa contratada deve ressarcir ao erário o montante correspondente ao valor recebido e não executado.
15.	Nessa conexão de ideias, entendo que está seguramente evidenciada a necessidade de responsabilização da firma Magalhães & Cutrim Comércio e Serviços Ltda. e do Sr. José Divino Pereira Lima, uma vez que era o prefeito do município à época dos repasses e da gestão dos recursos em epígrafe. 
16.	Em consequência, cabe julgar irregulares suas contas, condenando-lhes, de forma solidária, ao pagamento do débito quantificado no processo. Em razão da gravidade da falta constatada e da reprovabilidade de suas condutas, deve-se aplicar-lhes a multa proporcional ao dano prevista no art. 57 da Lei 8.443/1992.
17.	Por fim, a aplicação da sanção pecuniária, como ponderado pela SecexTCE, não encontra óbice no que tange à prescrição da pretensão punitiva, tendo em vista que o último pagamento realizado à empresa ocorreu em 29/9/2015, e o ato que determinou a citação dos responsáveis ocorreu em março de 2020, ou seja, em interregno menor que os dez anos fixados no Acórdão 1441/2016-TCU-Plenário (Relator Min. Benjamin Zymler e Redator Min. Walton Alencar Rodrigues) - o qual uniformizou a jurisprudência do TCU acerca da questão prescricional.
18.	Cumpre ainda autorizar o pagamento das importâncias devidas em até 36 parcelas mensais e consecutivas, caso solicitado, e a cobrança judicial das dívidas, bem como encaminhar cópia do Acórdão que vier a ser proferido à Procuradoria da República no Estado de Roraima, com fundamento no art. 16, § 3º, da Lei 8.443/1992 c/c o art. 209, § 7º, do Regimento Interno do TCU. 
	 Ante o exposto, manifesto-me por que seja adotada a deliberação que ora submeto a este Colegiado.
T.C.U., Sala das Sessões, em 16 de março de 2021.
MARCOS BEMQUERER COSTA
Relator